臺灣臺中地方法院民事判決　九十一年訴字第一九九七號
　　原　　　告　　台灣省台中農田水利會
　　法定代理人　　壬○○
　　訴訟代理人　　楊盤江律師
　　被　　　告　　丙○○
　　兼訴訟代理人　乙○○
　　被　　　告　　癸○○
　　訴訟代理人　　戊○○
　　　　　　　　　辰○○
　　被　　　告　　甲○○
　　訴訟代理人　　乙○○
　　被　　　告　　卯○○
　　　　　　　　　丑○○
　　　　　　　　　子○○
　　　　　　　　　寅○○
　　訴訟代理人　　辰○○
　　被　　　告　　丁○○
　　訴訟代理人　　乙○○
　　　　　　　　　辛○○
　　被　　　告　　庚○○
　　訴訟代理人　　己○○
右當事人間請求拆屋還地事件，本院於九十三年五月二十六日言詞辯論終結，判決如
下：
    主      文
被告丙○○、乙○○應將坐落台中縣后里鄉○○段第一○一○地號土地上如附圖所示
Ａ１部分面積五五‧二七平方公尺及Ｂ１部分面積一三‧八九平方公尺之建物拆除，
將土地返還原告。
被告甲○○應將坐落台中縣后里鄉○○段第一○一○地號土地上如附圖所示Ｃ１部分
面積一二‧六九平方公尺之建物拆除，將土地返還原告。
被告癸○○應將坐落台中縣后里鄉○○段第一○一○地號土地上如附圖所示Ｄ１部分
面積一一‧六六平方公尺之建物拆除，將土地返還原告。
被告庚○○應將坐落台中縣后里鄉○○段第一○一○地號土地上如附圖所示Ｅ１部分
面積一○‧五七平方公尺之建物拆除，將土地返還原告。
被告卯○○、丑○○、子○○、寅○○應將坐落台中縣后里鄉○○段第一○一○地號
土地上如附圖所示Ｆ１部分面積九‧三八平方公尺及Ｇ１部分面積八‧五一平方公尺
之建物拆除，將土地返還原告。
被告丁○○應將坐落台中縣后里鄉○○段第一○一○地號土地上如附圖所示Ｈ１部分
面積二一‧五四平方公尺之建物拆除，將土地返還原告。
訴訟費用由被告丙○○、乙○○負擔二十五分之十二；被告甲○○、癸○○、庚○○
各負擔二十五分之二；被告卯○○、丑○○、子○○、寅○○負擔二十五分之三；被
告丁○○負擔二十五分之四。
本判決第一項於原告以新台幣貳拾捌萬元為被告乙○○、丙○○供擔保後，得假執行
；其餘第二、三、四、五、六項得假執行。
    事      實
甲、原告方面：
一、聲明：除假執行供擔保金額外，餘如主文所示。
二、陳述：
  (一)坐落台中縣后里鄉○○段第一○一○地號土地（下稱系爭土地）為原告所有，被
    告等未經原告同意，搭蓋建物擅自占用系爭土地，情節如下：
    (1)被告乙○○、丙○○蓋有鋼架烤漆板建物一棟，無權占用系爭土地五五‧二七
      平方公尺（即附圖所示Ａ１部分）及混凝土造建物（四樓部份為鋼架烤漆板）
      一棟，無權占用系爭土地一三‧八九平方公尺（即附圖所示Ｂ１部分）。
    (2)被告甲○○於上開土地上蓋有建物（一樓及四樓部分為鋼架烤漆板造）一棟，
      無權占用一二‧六九平方公尺（即附圖所示編號Ｃ１部分）。
    (3)被告癸○○於上開土地上蓋有磚造烤漆板建物一棟，無權占用系爭土地一一‧
      六六平方公尺（即附圖所示Ｄ１部分）。
    (4)被告庚○○所有建物後方增建之磚造烤漆板建物部分，無權占用系爭土地一○
      ‧五七平方公尺（即如附圖所示Ｅ１部分）。
    (5)被告卯○○、丑○○、子○○、寅○○共有建物後方增建之磚造烤漆板建物部
      分，分別無權占用系爭土地九‧三八平方公尺（即附圖編號Ｆ１部分）及八‧
      五一平方公尺（即附圖所示Ｇ１部分）。
    (6)被告丁○○所有建物後方增建之磚造烤漆板建物部分，無權占用系爭土地二一
      ‧五四平方公尺（即附圖所示Ｈ１部分）。
    為此，原告依民法第七百六十七條之規定，訴請被告等應將上開建物拆除，將所
    占用之土地交還原告。
  (二)對被告抗辯所為之陳述：
    由台中縣豐原地政事務所九十一年九月二日複丈成果圖可知，被告等所有之建物
    物，於土地重測前、後均占用系爭土地，僅面積不同而已，被告等答辯因地籍重
    測始占用云云，並非事實。
三、證據：提出土地登記謄本一件、地籍圖謄本影本一件、照片十二幀、土地暨建物
    登記謄本影本各一件為證。
乙、被告方面：
壹、被告乙○○、丙○○、甲○○、癸○○、卯○○、丑○○、子○○、寅○○、丁○○部分：
一、聲明：原告之訴駁回。
二、陳述：
  (一)被告等所有之建物於民國（下同）八十二年完工，其間原告並整建溝渠，雙方皆
    依重劃前界址範圍修建，均無越界侵占他地之爭議，八十六年間因土地重測，致
    使原告所有之溝渠移位占用訴外人林芬芬土地，而被告等所有建物才位移占用原
    告土地。
  (二)被告等為解決占用土地之糾紛，曾與原告多次協商，依九十一年十二月九日協商
    結論，被告等同意以每坪新台幣（下同）九萬五千元購買所占用之土地，並預先
    繳納保證金，被告乙○○、甲○○、卯○○、丑○○、子○○、寅○○及癸○○
    等均已繳納。惟該結論經原告之主管機關即行政院農業委員會同意備查後，原告
    竟要求被告等將從未占有使用之「浮覆地」（即現場水溝邊之土地）一併購買，
    並補繳不足之保證金，此舉違反民法第一百四十八條、第二百十九條誠實信用原
    則。又原告要求被告等價購「浮覆地」係加重他方當事人之責任及重大不利益，
    依民法第二百四十七條之一第二、四項規定，應不允許。
三、證據：提出土地登記謄本四件、土地所有權狀二張、出售土地同意書一件、原告
    八十七年九月七日八七中水財字第八七六○○○五五五號函及附件二紙、原告內
    部協調會議記錄一件、陳情書一件、土地登記簿二件、繳費收據五紙、複丈成果
    圖二份、第三次協商會紀錄一份、原告九十二年七月二十五日九二中水財字第九
    二○六○○○四九四號及九十二年八月十四日九二中水財字第九二○○○○四五
    ○二號函各一件（以上均為影本）、照片十三幀、出售土地同意書一件為證。
貳、被告庚○○部分：
一、聲明：駁回原告之訴。
二、陳述：被告買受系爭建物時不知有糾紛，原告要求以每坪八萬五千元購買占用之
    土地，價金實屬過高，且需一併購買並未占用之浮覆地，亦不合理。又鄰路商店
    土地每坪僅六萬多元，地主林芬芬亦僅以每坪五萬九千元之價格將其所有坐落於
    后里鄉○○段第一○○四號土地賣給建商，故原告要求之金額顯不合理，被告願
    比照地主林芬芬出售第一○○四地號土地之價格即每坪五萬九千元買入所占用之
    土地及浮覆地。
丙、本院依職權勘驗現場，囑託臺中縣豐原地政事所測量及製作複丈成果圖，並檢送
    台中縣后里鄉○○段第一○一一號地號之土地登記謄本。
    理      由
一、按訴訟繫屬中為訴訟標的之法律關係，雖移轉於第三人，於訴訟無影響。但第三
    人如經兩造同意，得聲請代當事人承當訴訟；法院知悉訴訟標的有移轉者，應即
    以書面將訴訟繫屬之事實通知第三人，民事訴訟法第二百五十四條第一項、第四
    項定有明文。查原告於九十一年六月十二日對被告等提起本件拆屋還地訴訟，嗣
    於九十二年六月十三日，被告劉江漢將坐落台中縣后里鄉○○段第一二建號即門
    牌號碼台中縣后里鄉○○路○段三○三號建物移轉登記予庚○○，有原告提出之
    建物暨土地登記謄本影本各一件可查，乃本院依前開民事訴訟法第二百五十四條
    第四項規定，將本件訴訟繫屬之事實，以書面通知庚○○，庚○○已於九十二年
    十一月三日委任訴訟代理人到庭表示代被告劉江漢承當訴訟，而經原告及其餘被
    告同意，核與前開規定相符。故就原告訴請被告劉江漢拆屋還地之部分，已由庚○○承當，合先敘明。
二、坐落台中縣后里鄉○○段第一○一○地號土地（下稱系爭土地）係原告所有，有
    原告提出之土地登記謄本一件在卷可查，而被告乙○○等所有之房屋，分別占用
    系爭土地，經本院於九十一年八月二十二日勘驗現場，並囑託台中縣豐原地政事
    務所測量結果，各該房屋占用系爭土地之面積，已如附圖編號Ａ１至Ｈ１（即重
    測後）所示。被告等雖以：其等所有之房屋占用系爭土地，可能係土地重測所致
    云云為辯。經查：本院於前開勘驗現場時，已囑託台中縣豐原地政事務所，分別
    以重測前、後之地籍圖，就被告等所有房屋占用系爭土地之面積施測，其結果無
    論地籍重測前、後，被告等所有房屋均占用系爭土地，僅面積或有增減而已，是
    被告等此部分之抗辯，自不足採。而其中附圖所示Ａ１部分，係被告乙○○、丙○○為供鐵工廠作業所搭建之鋼架烤漆板建物，另附圖所示Ｆ１、Ｇ１、Ｈ１部
    分，則為被告卯○○、丑○○、子○○、寅○○及丁○○所有主體建物後增建之
    磚造烤漆板建物，復經本院於九十三年二月五日再赴現場勘驗屬實，並有原告提
    出之照片十二幀存卷可按，則被告乙○○、丙○○自行搭建鋼架烤漆板建物，及
    被告卯○○、丑○○、子○○、寅○○、丁○○增建磚造烤漆板建物，致占用原
    告所有之系爭土地如附圖所示，且被告等均未能舉證其等有何占有系爭土地之正
    當權源，從而原告主張被告等係無權占用，本於民法第七百六十七條之規定，訴
    請被告等應將附圖所示Ａ１、Ｂ１、Ｃ１、Ｄ１、Ｅ１、Ｆ１、Ｇ１、Ｈ１部分
    之房屋拆除，將土地返還原告，已無不合。
三、另查原告提起本件拆屋還地訴訟前，部分被告即與原告就本件土地糾紛多次協商
    ，有被告等提出之原告八十七年九月七日八七中水財字第八七六○○○五五五號
    函及其附件、原告內部協調會議記錄、陳情書等件為證，且為原告所不爭執。而
    本件訴訟進行中，兩造亦曾於九十一年十二月九日進行第三次協商，經達成「乙○○等人同意向台中農田水利會價購占用部分，並同意先行繳納保證金以每坪新
    台幣玖萬伍仟元核計」、「重新改道後水溝（含巡水通路）占用一○○四地號土
    地部分，地主林芬芬同意以等值每坪新台幣玖萬伍仟元出售予台中農田水利會」
    等結論。而該結論復經原告會務委員會議審議通過，並報請主管機關即行政院農
    業委員會備查在案等情，除經原告所不爭執外，亦有被告提出之原告九十二年七
    月二十五日九二中水財字第九二○六○○○四九四號函所示「本案第三次協調會
    結論業經行政院農業委員會同意備查在案」等語可憑。惟原告嗣後復以九十二年
    八月十四日九二中水財字第九二○○○○四五○二號函知被告等除價購所占用之
    土地外，應一併價購第一○一○號「浮覆地」（即現場水溝邊之土地），以致雙
    方僵持而無結果，被告並以原告此舉違反誠信原則等語置辯。經查：
    (1)被告等占用系爭土地，已屬不爭之事實，依前開第三次協商紀錄觀之，本件被
      告除癸○○、卯○○、丑○○、子○○、寅○○（委任辰○○）、乙○○、劉
      江漢到場外，其餘被告甲○○、丁○○均未到場，是該協調結論得否拘束未到
      場之被告，已非無疑。且被告丁○○無意購買所占土地，願將建物拆除之情，
      亦經原告於九十二年十月六日言詞辯論期日陳述在卷。
    (2)又前開協議結論，係以原告須價購同所第一○○四地號土地，將現場之水溝重
      新改道，但重新改道之設計圖，猶涉及拆除被告乙○○、丙○○所有之建物，
      復經被告乙○○、丙○○於九十二年十月二十三日提出陳情，有陳情書一件附
      卷可憑。
    (3)故依上情觀之，雙方成立和解之前提，乃被告等均同意以每坪九萬五千元之價
      格購買系爭土地占用之部分，並同意原告所擬水溝改道設計圖，否則被告等其
      中一人不同意此協商結論，均致使原告現場水溝無法依設計施作，僅形成原告
      將被占用之土地出賣予被告癸○○、卯○○、丑○○、子○○、寅○○、張火
      等人而已，對於原告顯無意義，自違原告身為農田水利會，為謀水利灌溉之宗
      旨。則原告因被告等人未全部同意價購系爭土地及所擬之水溝改道設計圖，猶
      訴請被告等拆屋還地，要無違反誠信原則之情。
    (4)再者，原告於行政院農業委員會對於前開結論同意備查後，復要求被告等價購
      浮覆地一節，雖容有疑義，惟原告如同意被告等價購土地，除須向訴外人林芬
      芬購買重新改道後水溝（含巡水通路）用地已如前述外，更須另行支出水溝改
      道工程費用，故原告要求被告等購買對於原告工程無益之浮覆地，藉以平衡雙
      方之負擔，實難以苛責。
    (5)從而，被告等以上開情節為辯，對於原告基於民法第七百六十七條規定之權利
      行使，並無影響。此外，被告庚○○就本件相關土地之出售價格，抗辯原告與
      被告等協議出售每坪單價過高，縱屬真實，亦無礙於本院上開之認定。
四、綜上所述，原告依民法第七百六十七條之規定，請求被告等應將附圖所示Ａ１、
    Ｂ１、Ｃ１、Ｄ１、Ｅ１、Ｆ１、Ｇ１、Ｈ１部分之房屋拆除，將土地返還原告
    ，為有理由，應予准許。原告陳明願供擔保，請准宣告假執行，經核原告對於被
    告等各別勝訴部分，就被告乙○○、丙○○部分，爰酌定相當之擔保金額，併宣
    告之。其餘被告本判決所命給付之價額均未逾新台幣五十萬元，爰依職權宣告假
    執行。
五、結論：本件原告之訴為有理由，依民事訴訟法第七十八條、第八十五條第一項、
    三百八十九條第一項第五款、第三百九十條第二項，判決如主文。
中　　　華　　　民　　　國　　九十三　　年　　　六　　　月　　 十四　　 日
　　　　　　　　　　　　　　　　　臺灣臺中地方法院民事第一庭
~B法　官　王邁揚
正本係照原本作成
如對本判決上訴，須於判決送達後二十日內向本院提出上訴狀
中　　　華　　　民　　　國　　九十三　　年　　　六　　　月　　 十四　　 日
~B書記官
